臺灣高等法院刑事判決
上　訴　人　臺灣板橋地方法院檢察署檢察官
上　訴　人
即　被　告　甲○○
　　　　　　　　　　(
指定辯護人　公設辯護人　李廣澤
上列上訴人因被告殺人未遂案件，不服臺灣板橋地方法院94年度
訴字第475號，中華民國94年5月13日第一審判決（起訴案號：臺
灣板橋地方法院檢察署94年度偵字第2230號），提起上訴，本院
判決如下：
    主  文
原判決撤銷。
甲○○殺人未遂，累犯，處有期徒刑陸年。
扣案之刀子壹把，沒收之。
    事  實
一、甲○○曾因竊盜案件，經本院判處有期徒刑1 年確定；又因
    施用毒品案件，經臺灣板橋地方法院判處有期徒刑6 月，如
    易科罰金，以銀元300元折算1日確定；以上2 案，經本院裁
    定其應執行有期徒刑1年4月，於 90年5月11日入監執行，91
    年8月5日縮短刑期假釋出監，所餘刑期交付保護管束，91年
    8月13 日保護管束期滿未經撤銷假釋，所餘未執行之刑以已
    執行論。復因竊盜案件，經臺灣板橋地方法院判處有期徒刑
    4月，如易科罰金，以銀元300元折算1日確定，93年5月10日
    入監執行，同年9月10 日縮刑期滿執行完畢，竟不知悔改。
    於94年1月11日下午1時30分許，沿臺北縣中和市○○路步行
    ，途經該路段與員山路之交岔口處，適有素不相識之乙○○
    騎乘機車經過其身旁，甲○○因誤認乙○○無故大叫，因而
    心生不滿，遂先以三字經公然辱罵之（公然侮辱部分，未據
    乙○○告訴），繼基於殺人之犯意，持自己所有，置放於身
    上背包內之以剪刀拆下後之單片剪刀改造而成之刀子1 把，
    趁乙○○於該處停車等候紅燈不注意之際，無預警的持該刀
    刀尖自後猛刺乙○○後背部1 刀，乙○○被刺後回頭往後看
    ，甲○○復以該刀刀尖猛刺乙○○之頭部2 次，幸乙○○當
    時頭戴安全帽，僅刺及安全帽，頭部因而未受有傷害，嗣經
    乙○○大喊「警察來了」等語，甲○○始行離去，然已造成
    乙○○右胸部撕裂傷合併肋間血管破裂出血及右下肺部撕裂
    傷、右臉瘀傷及外傷性血胸等之傷害，嗣經人及時送醫急救
    ，始倖免於難。嗣於同年1月19日晚間10 時許，經警循線於
    甲○○位於臺北縣中和市○○路469巷72弄25之4號住處，經
    其同意後搜索查獲，並扣得甲○○所有、供犯罪所用之改造
    刀子1把，以及甲○○案發時所著黑色長褲1件、咖啡色外套
    1件、深咖啡色背包1個及黑色皮鞋1雙等物。
二、案經乙○○訴請臺北縣政府警察局中和分局報請臺灣板橋地
    方法院檢察署檢察官偵查起訴。
    理  由
壹、證據能力方面：
    按刑事訴訟法第159條之1第2 項明定被告以外之人（含被害
    人、證人等）於偵查中向檢察官所為陳述，除顯有不可信之
    情況者外，得為證據。經查告訴乙○○及證人蔡瑞娟於偵查
    中所為陳述，係被告以外之人於審判外之言詞陳述，原不具
    證據能力，惟查告訴人乙○○於偵查時向檢察官所為之陳述
    與其於原審以證人身分到庭所為證詞並無不符，而被告於本
    院亦表示就該二人於偵查時之陳述，於本院審判程序同意作
    為證據（見本院94年7月8日準備程序筆錄），且上開二人之
    指證並無顯不可信之情況，依上開刑事訴訟法第159條之1第
    2 項規定，告訴人乙○○及證人蔡瑞娟於偵查中之陳述可採
    為證據，附此敘明。
貳、實體方面：
一、訊據被告甲○○固不否認於上開時、地，持以剪刀拆下後之
    單片剪刀改造的刀子刺被害人乙○○之背部及刺其頭部機車
    安全帽二下的事實，惟矢口否認有何殺人犯行，辯稱：因為
    被害人當時騎機車從伊旁邊過去，伊有聽到有人喊叫「哇」
    一聲，當時伊驚嚇，就憤怒，當時伊以為是被害人叫的，所
    以只想要教訓他一下而已，並沒有殺害被害人的意思，如果
    伊有殺害的意思，不可能去刺安全帽，可以直接去刺左胸等
    語。原審辯護人於原審為被告辯護稱：被告有拿刀刺被害人
    背部1 刀，主觀上並無殺人故意。僅在教訓被害人。被告係
    於案發時在路上行走，適有一機車騎士自後方經過其身旁，
    忽然大喊一聲，使其受驚嚇，復見該機車在其前方距其約10
    步距離停下，並回頭看被告，其以為係認識之人對其開玩笑
    ，因對方頭戴安全帽，長相無從認清，遂想上前察看，然對
    方見被告上前後，即騎動機車至前方紅綠燈處停下等紅燈，
    被告見狀，即明該人非其認識之人，而欲教訓對方，即跑上
    前以三字經辱罵對方，對方轉身往後看，被告即以左手一拳
    打在被害人右臉太陽穴部位，遂伸手取出平日工作用之刀子
    （以剪刀半截自製成之工具），用右手正握剪刀柄部分，以
    弧型凸出部分（即2 片剪刀柄會合處之凸出部分）敲擊對方
    安全帽，非以刀尖部分刺向對方頭部。後又聽聞對方大喊「
    趕快報警，警察來了！」等語，被告即回稱：「你剛才大喊
    大叫害我嚇了一跳，現在又喊報警，你是在叫什麼，不要叫
    了！」等詞，並以手持之刀子輕輕揮刺對方背部一下，以制
    止對方喊叫。被告刺完對方1 刀後，即罷手準備離去，當時
    被害人仍坐在車上喊叫，嗣被告走至路旁騎樓下，復叫被害
    人不要再喊叫，隨即離去。被告並無殺人犯意等語。
二、惟查上開犯罪事實，業據告訴人乙○○於偵查中指稱：「（
    事發經過？）94年1月11 日下午在中和市○○路、中山路口
    ，當時我在等紅燈，被告莫名其妙拿刀刺我。‧‧‧被告第
    1 刀刺我背部，‧‧‧，我大喊救命，當時有很多騎士在等
    紅燈，被告就跑掉。‧‧被告用手握住刀柄，刀尖向下，被
    告揮刀由上往下刺我的頭部及背部。‧‧‧警方查獲甲○○
    持有之兇器，經我指認確定是當日甲○○刺殺我的兇器」等
    語（見偵查卷第101至104頁）。告訴人乙○○於原審以證人
    身分結證稱：「94年1月11 日被人用刀刺，那天剛好是農曆
    12月2 日，要拜土地公，我感冒沒有上班，公司說要我去公
    司拜拜，所以那天中午我到公司拜拜，到公司以後，老闆說
    臺灣人壽那邊電腦有問題，需要工程師去看，‧‧，吃完中
    飯準備要到臺灣人壽檢查電腦，遇到第一個紅綠燈，從中和
    員山路直走，到了中和中山路口麥當勞，遇到紅綠燈就停下
    來，突然感覺後面被打一下，其實是刀子刺進去，我第一個
    反應，不知道是刀子，第一下是右後背部，第二、三下都在
    安全帽上面，第一下的時候，我的眼鏡就已經歪了，但刺到
    第二下的時候，我有看到金屬，大喊：警察救命，誰幫我報
    警，被告就往中山路右轉往麥當勞方向跑，我還喊：警察就
    來了，你不要跑，為什麼打我。被告就一直跑，跑到消失，
    沒多久被告又衝出來，被告與我相距約十五公尺遠，有看到
    他右手拿著扣案的刀子，並且金屬有露出來，我就趕快摩托
    車回頭逃走，逃到一半意識模糊，後來我到公司門口人就昏
    趴在摩托車上，我最後一句話是：老婆救命，後來是公司隔
    壁的鄰居報警處理。‧‧我一停車，大約三、五秒鐘，背後
    就有東西刺過來。‧‧被告反握刀子刺我。‧‧‧真的沒有
    感覺有人靠近我，他怎麼在我身後，我完全不知道。‧‧當
    時我被打一下子後，有對我罵三字經，聲音跟感覺是同時間
    的，第一個感覺是有人打我，同時罵三字經，我的反應是回
    頭，嘴裡可能有罵三字經，並說：為什麼打我。‧‧我完全
    不了解我為何受到攻擊。‧‧被告那個樣子就像是要追上來
    ，因為車流已經開始移動，被告沒有辦法馬上跑到我前面，
    而且我也開始逃命。因為我大喊：警察來了，你不要跑，被
    告才跑出來，樣子像是要殺我，所以我才逃命」等語（見原
    審94年4月29 日審判筆錄）。依證人即告訴人乙○○指證被
    告行兇之過程係被告以該支以剪刀改造而成之刀子1 把先朝
    伊背後刺一刀，伊被刺後本能地回頭探究，被告再以刀尖刺
    其頭部二下，因伊頭戴安全帽，故僅刺及安全帽等情不符。
    經查當時被告行刺之動作係連續三下，此為雙方所不爭，參
    以被害人被刺後，其頭戴之安全帽接近頂部確有多次擦痕，
    有照片數張在卷可按（見偵查卷第111頁至115頁、原審卷第
    59頁），並經檢察官於偵查時及原審勘驗明確。顯見告訴人
    所稱被告係持刀連續刺伊背部一下及頭部二下，應非子虛。
    另證人蔡瑞娟於偵查時亦證稱：伊有聽到被告罵被害人三字
    經，有看到被告手拿著刀站在騎樓下等語（見偵查卷第 102
    、103 頁）且告訴人既明確陳明其看見被告行兇所用刀子之
    時間極為短暫，足徵被告確有於上開時地，趁告訴人騎乘機
    車停等紅燈時不注意之際，持刀刺向告訴人背部及頭部，致
    刀子穿破背部進入後胸腔等身體要害部位之犯行，應可認定
    。
三、被告雖復辯稱伊係持剪刀改造而成之刀子1 把，刺乙○○後
    背部1刀後，復以該刀子的突凸部位敲擊乙○○安全帽2次云
    云，然與被害人乙○○所指被告係持該刀以刀尖向下之方式
    先刺伊後背部，伊回頭時安全帽又被刺二下等情不符。經查
    被害人乙○○被刺後，其頭戴之安全帽接近頂部曾留下多次
    擦痕，經原審勘驗時比對結果，擦痕係由刀尖所造成，且有
    多處擦痕。經檢察官於偵查時及原審勘驗明確，有如上述，
    又被告所持之剪刀改造而成之刀子1 把，係由剪刀將雙面刀
    刃磨利，刀柄加長，並以厚紙製成刀鞘，且以黑色塑膠帶將
    剪刀柄與空心鋁棒相連結，有該刀扣案及照片在卷可按。被
    告安全帽上既有多次擦痕，衡情被告之刀子除刀刃之外，其
    餘刀鞘既係以厚紙製成，其餘握把部分係空心鋁棒製成，該
    項安全帽上擦痕顯非以刀子的突凸部位敲擊所能造成，況安
    全帽上出現多次擦痕，應係猛力刺下因安全帽構造係圓形凸
    出因而出現多次擦痕，而非敲擊二下所造成。再參以被告就
    其行刺被害人之經過情形，於原審審理時先供稱：「‧‧‧
    ‧我就順手正握的把刀子從包包裡拿出來，用刀柄敲被害人
    的安全帽兩下，希望他不要叫了，被害人還是一直叫，所以
    我就用正握、平平的往他的背部刺下去，‧‧‧‧」等語（
    原審94年4月29日審判筆錄）。於本院審理時又改稱：「（
    是先刺他頭部還是先敲他頭部？）是先刺他背部。（為何刺
    了他背部之後，還要敲他頭部？）我就沒有想要殺他，所以
    才會刺他背部，因為他一直在路邊大喊大叫」等語（本院94
    年8月4日審判筆錄），其供詞反覆不一，而告訴人所指被告
    行刺之經過則始終如一，應以告訴人所指訴為實在，被告所
    辯僅係以刀子的突凸部位敲擊乙○○安全帽2 次云云，無非
    係畏罪卸責之詞，核不足採。
四、按刑法殺人罪須以下手時主觀上殺意及死亡之預見為斷，又
    刑法所定殺人未遂罪與傷害罪之區別，本視加害人有無殺人
    犯意為斷，至於被害人受傷之多寡，及是否為致命部位，有
    時雖可藉為認定加害人有無殺意之心證，然究不能據為絕對
    標準（最高法院18年上字第1309號、19年上字第718 號判例
    意旨可資參照）。申言之，行為人犯罪時內心主觀犯意，非
    他人輕易即得察覺，因此加害人之行為，究屬基於殺人之犯
    意或僅係傷害之故意，實應深入觀察加害人與被害人之關係
    、衝突之起因、加害人下手之方法、輕重、被害人受傷情形
    及加害人事後態度等各項外在客觀因素予以綜合性的完全評
    析，同屬認定犯意應予以審酌的先決條件。
五、查被告於94年1月11 日當日所持刺傷被害人之改造刀子，經
    檢察官暨原審勘驗結果：刀子是由半枝剪刀將雙面刀刃磨利
    、刀柄加長改裝而成，並用厚紙板製成刀鞘，且以黑色塑膠
    帶將剪刀柄與長約23公分長之空心鋁棒相連結，刀刃長12公
    分，極其尖銳。分別製有勘驗筆錄可憑（見偵查卷第筆錄、
    原審94年3月22 日勘驗筆錄）。又被告行兇時係站立著，位
    置較諸坐於機車上騎乘之被害人為高，且依當時情形，被害
    人正騎乘機車在等紅綠燈，欲等綠燈後即行離去，應屬無反
    抗之情狀，而被告復持利刃連續猛力刺殺被害人背部及頭部
    要害，雖因被害人之頭部戴有安全帽致未被刺傷，惟仍造成
    被害人乙○○受有右胸部撕裂傷合併肋間血管破裂出血及右
    下肺部撕裂傷、右臉瘀傷及外傷性血胸等之傷害，幸經人及
    時送醫急救，始倖免於難，足見被告殺意之堅。再參以依事
    發時之現場錄影帶翻拍照片顯示（附於偵查卷第30、31頁）
    ，被告於行兇後，仍然若無其事地行走於大街通衢的騎樓處
    ，顯見被告對於自己犯罪行為發生一定的結果與否，並不在
    乎。
六、按人之身體胸、腹、背部、頭部等，均屬人體之重要臟器所
    在的部位，以利刃猛刺上開部位，或會對該要害部位刺殺，
    均極易致人於死之結果，此為眾所週知之事。本件被告所持
    用以行兇之刀子一把，係由半截剪刀加以磨利後，再加裝管
    狀刀柄，復以電線包紮帶固鎖，極其尖銳等情，分經檢察官
    暨原審勘驗明確（見偵查卷94年2月15日勘驗筆錄、原審 94
    年3月22 日勘驗筆錄），且徵之被害人於案發當日至亞東紀
    念醫院急診，經診斷以：右胸撕裂傷合併肋間血管破裂出血
    ，及右下肺部撕裂傷，右臉瘀傷，外傷性血胸等，有該醫院
    診斷證明書可按，而送醫急救時，由X 光及電腦斷層影像得
    知穿刺傷已深及肋膜腔，造成肋膜腔出血（血胸）等，此亦
    經亞東紀念醫院以94年4月18日亞歷字第0946410180 號函覆
    在卷（見原審卷第68 頁）。；又其外觀上傷口雖僅1公分，
    位於右後背部，但深及右下肺葉，造成大量血胸，若無法止
    血，是有生命危險，亦有亞東醫院94年2月18日亞歷字第094
    6410084號函在卷可參（見偵查卷第117頁）。依手術中所見
    被告所受創害，顯已傷及重要器官，且及時手術治療方始免
    於一難，但如稍事延遲，未及時手術，則已經危及生命等，
    茲比對該尖銳刀具結果，足見該刀銳利無比，因認其對該刀
    的殺傷力，當知之甚稔，被告竟仍持前開銳利無比之刀子，
    趁著告訴人不注意之際刺向告訴人上開足以致命之被告背部
    及頭部要害連刺三刀，致告訴人受有前開創害，其有致告訴
    人於死之殺人犯意甚明。雖告訴人因經人及時送醫急救而幸
    免一死，惟仍無解於被告殺人犯行之成立。再者，本件被告
    持以行兇之刀子，已經磨利，前端甚為尖銳，足以造成人體
    一定之傷害，而被告持以刺入被害人背部，顯見當時被告用
    力之猛，被告辯稱其僅係輕輕刺被害人，其無殺人犯意，辯
    護人辯稱被告並無殺意，僅係傷害犯意云云，無非係畏罪卸
    責之詞，委無足採，本案事證明確，被告犯行，堪以認定。
七、查被告基以殺人之犯意，持上開利刃刀子朝被害人之右後背
    及頭部要害猛刺，致被害人受有前揭創害而幸未造成死亡，
    核被告所為，係犯刑法第271條第2項、第1 項之殺人未遂罪
    。其已著手於殺人行為之實行而不遂，為未遂犯，應依刑法
    第26條前段規定，按既遂犯之刑減輕之。又被告有如事實欄
    所示前科，並經執行完畢，有本院被告前案紀錄表在卷足參
    ，其於有期徒刑之執行完畢後5 年內，再犯本案有期徒刑以
    上之罪，為累犯，應依刑法第47條規定加重其刑，並依法先
    加後減之。
八、原審認被告罪證明確，予以論罪科刑，固非無見，惟查本件
    被告係基於殺人之犯意，持剪刀改造而成之刀子1 把，朝被
    害人之後背部猛刺一刀以及朝頭部連刺二刀，頭部部位，因
    被害人頭戴安全帽，致僅刺及安全帽上方，原判決認被告係
    持該刀子猛刺乙○○後背部1 刀，復以該刀子的突凸部位敲
    擊乙○○頭部2 次等情，尚有未洽。檢察官提起上訴，認被
    告係任意提起上訴，濫用司法資源，應量處更重之刑，以及
    被告提起上訴，辯稱其僅係基於傷害之犯意教訓告訴人，並
    無殺人犯意云云，上訴固均無理由，惟因原判決既有可議，
    自屬無可維持，爰由本院撤銷改判，並審酌被告犯罪的動機
    、目的、犯罪時所受刺激、犯罪手段、造成公安的危害，被
    害人受創程度，被告犯罪後之態度，並未與被害人達成民事
    和解（被害人表明不與之和解）等一切情狀，量處有期徒刑
    六年，以示懲儆，並維護社會公安，確保人民生活於無慮。
    扣案之改造刀子一把，為被告所有，供犯罪所用之物，業據
    被告供明在卷，應依刑法第38條第1項第2款規定宣告沒收之
    。另扣案被告案發當日所穿衣著等物，核與本案犯行，並無
    必要的關聯性，爰不為沒收之諭知，附帶說明。
九、據上論斷，應依刑事訴訟法第369條第1項前段、第364 條、
    第299條第1項前段，刑法第271條第2項、第1項、第26 條前
    段、第47條、第38條第1項第2款，判決如主文。
本案經檢察官洪泰文到庭執行職務。
中　　華　　民　　國　　94　　年　　8　　月　　18　　日
　　　　　　　　　刑事第十庭審判長法　官  陳正雄
　　　　　　　　　　　　　　  　  法　官  許宗和
　　　　　　　　　　　　　　　　　法　官  許錦印
以上正本證明與原本無異。
如不服本判決，應於收受送達後十日內向本院提出上訴書狀，其
未敘述上訴之理由者並得於提起上訴後十日內向本院補提理由書
（均須按他造當事人之人數附繕本）。
                                  書記官  楊妙恩
中　　華　　民　　國　　94　　年　　8 　　月　　24　　日
附錄本案論罪科刑法條全文：
中華民國刑法第271條
(普通殺人罪)
殺人者，處死刑、無期徒刑或十年以上有期徒刑。
前項之未遂犯罰之。
預備犯第一項之罪者，處二年以下有期徒刑。
